【裁判字號】    99,重上,283
【裁判日期】    990907
【裁判案由】    清償債務
【裁判全文】
臺灣高等法院民事判決                 99年度重上字第283號
上  訴  人  香港商奇盛工業產品有限公司
            KEE SHIN.
法定代理人  乙○○
訴訟代理人  劉文崇律師
複  代理人  丙○○
被  上訴人  臺灣新光商業銀行股份有限公司
法定代理人  甲○○
訴訟代理人  丁○○
            丁子芫律師
上列當事人間請求清償債務事件，上訴人對於中華民國99年4月7
日臺灣台北地方法院98 年度重訴字第232號第一審判決，提起上
訴，本院於中華民國99年8月24日言詞辯論終結，判決如下：
    主  文
上訴駁回。
第二審訴訟費用由上訴人負擔。
    事 實 及 理 由
一、按「民事事件，涉及香港或澳門者，類推適用涉外民事法律
    適用法。涉外民事法律未規定者，適用與民事法律關係最重
    大牽連關係地法律。」，香港澳門關係條例第38條定有明文
    。又法律行為發生債之關係，其成立要件及效力，依當事人
    意思定其應適用之法。當事人意思不明時，同國籍者依其本
    國法，國藉不同者，依行為地法，行為地不同者，以發要約
    通知地為行為地，如相對人於承諾時不知其發要約通知地者
    ，以要約人之住所地視為行為地， 涉外民事法律適用法第6
    條第1項、第2項亦有規定。本件上訴人乃係設立於香港之法
    人，依前開香港澳門關係條例規定，應類推適用涉外民事法
    律適用法之規定。而本件兩造所爭執之信用狀又係被上訴人
    自其在中華民國境內之營業所所在地寄發予香港THE HONGKO
    NG AND SHANGHAI BANKING CORPORATION  LIMITED以通知上
    訴人。因此，系爭信用狀法律關係之要約通知地應在中華民
    國臺北市，而兩造間復無合意關於準據法之約定，則依前開
    涉外民事法律適用法第6條第2項規定，關於本件訟爭之準據
    法應適用中華民國之法律，合先敘明。
二、上訴人主張：伊前出賣未加工鎳（NICKEL UNWROUGHT）60公
    噸予訴外人慶盛貿易有限公司（CHIENG SHENG TRADING CO,
    .LTD ，下稱慶盛公司），買賣價金為美金（下同）687,000
    元，並由慶盛公司向被上訴人申請開立民國（下同）97年11
    月19日、編號I8NUAH2- 01064，以伊為受益人之不可撤銷即
    期信用狀（下稱系爭信用狀）予伊，其上明載： 「APPLICA
    BLE RULES：UCP LATEST VERSION」， 即係以國際商會（下
    稱ICC）所發布之信用狀統一慣例（UNIFORM  CUSTOBS  AND
    PRACTICE FOR DOCUMENTARY CRDITS ）為適用規則（最新修
    正版係ICC第600 號出版品，故簡稱UCP 600）。嗣伊依約出
    貨後於97年11月24日，向香港匯豐銀行提示系爭信用狀及其
    項下單據等押匯，卻經香港匯豐銀行於同年12 月3日通知被
    上訴人以信用狀單據瑕疵為由，拒絕兌付。惟伊提示之信用
    狀項下單據與系爭信用狀之資料或有些許不一致，然既未相
    扺觸，依UCP 600第14條4項之規定，被上訴人不得逕以該單
    據關於貨物之說明（DESCRIPTION OF GOODS）記載「NICKEL
    UNWROUGHT  NI：99.98PCT 」而非系爭信用狀所示「NICKEL
    UNWROUGHT」，及商業發票中將「Total  Quantity： Sixty
    Point  Zero（60.0）Metric  Tons  Only」誤植為「Total
    Quantity：Sixty Point Zero（60.8）Metric Tons Only」
    為由，遽視為信用狀單據有瑕疵而認伊違反UCP 600第18條c
    項規定；另依UCP 600 之國際標準銀行實務－跟單信用狀項
    下單據之審查第58條、第34條、第35條、第24條、第25條及
    UCP 600第30條b項規定，系爭信用狀均未構成單據瑕疵，被
    上訴人自應核實給付信用狀金額。惟伊於97年12月24日以存
    證信函，催告被上訴人付款未果。爰依銀行法第16 條、UCP
    600第7條a項第i款及b 項，及信用狀之法律關係、民法給付
    不能之法律關係，請求：(一)被上訴人應給付687,000 元，及
    自97年12月1日起至清償日止按年息5％計算之利息；(二)願供
    擔保，請准宣告假執行等語。
三、被上訴人則以：依信用狀之獨立性，開狀銀行自簽發信用狀
    時起，即受其應為兌付之不可撤銷之拘束，因此須對符合之
    提示為兌付，單據表面資料內容顯示不一致時，須待提示人
    補正，並在信用狀之有效期限內再提示始予付款；且貨品包
    羅萬項，信用狀統一慣例不課以銀行負責辯認產品之成分、
    功能性或貨品之質量分析等各種性質。伊就上訴人經由香港
    匯豐銀行提示之信用狀及其項下單據表面為審查後，發現有
    單據顯示貨物品名與信用狀不一致及商業發票所示之重量不
    一致等情，乃本於應負之注意義務，依UCP 600第16 條規定
    ，於97年12 月1日向香港匯豐銀行發出拒付通知，其真意係
    要求受益人即上訴人澄清並更正單據，若單據經其更正並補
    正後符合之單據，伊即可付款。且其補正單據無須經伊事前
    同意。惟上訴人並未提出說明，亦未再提示單據，且於97年
    12月24日委請香港匯豐銀行撤回提示之單據，而其自請求退
    還所有單據至系爭信用狀有效期限98年1月31日止，尚有1個
    多月之期間可補正，然上訴人仍未向伊提示任何補正後之符
    合單據，則系爭信用狀之期限屆至後，伊履行付款之義務即
    已終止。況香港匯豐銀行已撤回提示之單據，上訴人即應盡
    善良管理人之注意義務，妥善處理已退回信用狀及單據；且
    衡諸信用狀付款係屬間接給付之一種，伊自得合理預期且正
    當信任上訴人可能基於買賣交易之基礎契約項下，逕向賣方
    請求給付貨款，而不行使信用狀項下之請求權。故伊以相當
    之注意，合法審查單據，向上訴人發出單據不符之通知，並
    無故意或過失，上訴人若有任何損害，實係撤回單據後，怠
    於注意未再提示單據所致。並聲請駁回上訴人之訴等語，資
    為抗辯。
四、原審為上訴人敗訴判決，上訴人提起上訴，求為將原判決廢
    棄，改命被上訴人應給付上訴人687,000元，及自97年12月1
    日起至清償日止，按年息5%計算之利息。其除引用原審之陳
    述外，補陳略以：
  (一)上訴人就被上訴人以單據瑕疵為由拒付系爭信用狀款項，殊
    難同意，即於97年12月24日以存證信函催告付款，被上訴人
    謂上訴人毫無異議云云，殊非可採。又上訴人既主張系爭單
    據不構成瑕疵，而未再於系爭信用狀有效限期限內提示單據
    ，並不影響本件請求。
  (二)依國際商會中華民國總會98 年10月8日致原審之（98）商濂
    國字第14號函說明欄明揭：「依據國際商會1993年修訂之信
    用狀統一慣例（UCP 500)第14.d條，或國際商會於2007年修
    訂實施之信用狀統一慣例（UCP 600)第16.c.iii.(c)條之規
    定，開狀銀行於審查單據後認單據提示不符合信用狀時，本
    得將單據退還提示人，或依提示人之指示將單據返還提示人
    ，但提示人收到開狀銀行退還之單據，並非即承認開狀銀行
    之拒絕兌付為有理由。提示人如認開狀銀行之拒付為無理由
    ，仍得以訴訟或仲裁主張權利。」足證本件請求顯與系爭信
    用狀所示所謂有效期限無涉。
  (三)上訴人係於97年11月24日向匯豐銀行提示系爭信用狀及其項
    下單據押匯。依UCP600第16條d.項之規定：「第十六條瑕疵
    單據、拋棄及通知…d.第十六條 (c)項所要求之通知須於提
    示日之次日起第五個銀行營業日終了之前，以電傳，或如不
    可能時，以其他快捷之方式發出。」，被上訴人應於97年12
    月1 日支付本件信用狀款項予上訴人。此即本件利息請求起
    算日之所由等語。
五、被上訴人則求為駁回上訴。其除引用原審之陳述外，補陳略
    以：
  (一)香港匯豐銀行於97年12月24日以電文明確表示依上訴人請求
    撤銷本件提示單據，並知會被上訴人結案。則上訴人已撤銷
    其提示單據之意思表示，其後亦未在有效期限內再為提示，
    被上訴人自無給付信用狀金額之義務。
  (二)被上訴人於97 年12月1日拒付電文，已明白表示單據與信用
    狀不符合之處，上訴人雖於同年12月24日寄發存證信函予被
    上訴人，然其已於當日請求退還單據，且信用狀交易係在處
    理單據，如單據有不合之處應修改單據，而非以存證信函之
    方式說明，上訴人之行為顯然與信用狀交易流程不符，尚難
    以存證信函即得認補正單據不合之處。
  (三)上訴人補正單據非以撤回全套單據為要件：
    1.上訴人提示之單據關於貨品描述及重量之敘述不符，被上
      訴人依UCP600第16條之規定通知上訴人，上訴人卻沈默38
      日不補正、不溝通，於興訟時始主張「未加工的鎳是純度
      寫出來」，則被上訴人如何得知其表示是特殊金屬之純度
      ，UCP也未課以開狀銀行對貨物之屬性作判斷之義務。
    2.上訴人對不符之處應予補正，補正並未限制以撤回全部單
      據為必要。蓋國際商會之見解R-241 亦已明示，受益人可
      逕行補正單據，且於信用狀有效期限內再提示，上訴人主
      張無法單就信用狀的商業發票取回重開云云，實不可採。
  (四)如認被上訴人須給付上訴人信用狀款項，因上訴人之提示係
    於97年11月25日到達被上訴人，依UCP600第14條b 項「依指
    定而行事之指定銀行，保兌銀行，如有者，及開狀銀行應各
    有自提示日之次日起最長五個銀行營業日，以決定提示是否
    符合。」規定，被上訴人審查信用狀期間為97年11月26、27
    、28日及12月1、2日（97年11月29日、30日為假日），基此
    ，利息之起算日應為97年12月3日等語。
六、上訴人主張被上訴人依慶盛公司之申請，於97（2008）年11
    月19日簽發以上訴人為受益人之系爭信用狀，信用狀有效期
    限為98（2009）年1月31日，且載明信用狀以UCP 600為適用
    規則。嗣上訴人於97年11月25日經香港匯豐銀行向被上訴人
    提示系爭信用狀及其項下單據，請求付款，惟被上訴人以其
    提示之單據關於貨物之記載及商業發票關於總數量之記載，
    與系爭信用狀之記載不一致為由，於同年12 月1日通知香港
    匯豐銀行因單據瑕疵而拒絕付款，香港匯豐銀行隨即於同年
    12月3日以電文通知上訴人，復於同年12月24 日應上訴人要
    求通知被上訴人退還系爭信用狀下全套單據，上訴人並於同
    日寄發存證信函催告被上訴人應依信用狀文義支付信用狀款
    項等情，有系爭信用狀、商業發票、單據、被上訴人電文、
    香港匯豐銀行電文、存證信函等影本，在卷可稽（見原審卷
    第8頁、第37-40頁、第52-53頁、第41-42頁、第20-21 頁）
    ，固堪信上訴人此部分之主張為真實。惟被上訴人抗辯上訴
    人提示之單據有瑕疵，與信用狀所載不符，經通知香港匯豐
    銀行因單據瑕疵「1.所有單據顯示貨品說明不一致、2.發票
    顯示不一致之總數量」等拒付事宜，表示將留置單據待提示
    人進一步之指示惟香港匯豐銀行於97年12月24日發出電文，
    表示其依上訴人之請求，通知被上訴人退還信用狀項下全套
    單據，並告知被上訴人對本案可結案，被上訴人乃於98 年1
    月7 日將其所有提示之單據退回香港匯豐銀行，截至信用狀
    有效期限98 年1月31日止，上訴人並未再提任何修正後之單
    據，其已無付款之義務等語。
七、按在信用狀作業上，一切當事人所處理者為單據，而非與該
    等單據有關之貨物、勞務或其他履約行為。故銀行須以相當
    之注意審查一切單據，藉以確定該等單據就表面所示與信用
    狀之條款是否相符合。以決定是否接受該單據及是否依據信
    用狀條款履行付款等義務。所謂「單據就表面所示與信用狀
    之條款相符合」，係指單據在文字上與信用狀條款所規定之
    條件，在外觀上相符合而言。本件上訴人依信用狀所提出之
    單據，經兩造同意函請國際商會中華民國總會予以鑑定（見
    原審卷第131頁及第145-148頁），該會覆稱：「一、香港奇
    盛工業產品有限公司提示之信用狀項下單據，關於貨物之說
    明係『NICKEL UNWROUGHT NI:99.98PCT』而非信用狀所示之
    『NICKEL UNWROUGHT』，所述之單據如係商業發票，依信用
    狀統一慣例UCP600 Article 18c規定：『商業發票上貨物、
    勞務或履約之說明，須與信用狀所顯示者相符合』，則增加
    『NI:99.98PCT』字樣與信用狀之貨物說明相抵觸， 應認係
    瑕疵單據。如該項單據係商業發票以外之其它單據，依信用
    狀統一慣例UCP600 Article 14d之規定：『除商業發票外，
    其他單據上貨物、勞務或履約行為之說明，得為不與信用狀
    之說明有所抵觸之統稱』，因『NI:99.98 PCT』之說明顯為
    信用狀所未要求之說明，開狀銀行亦無從判斷該項成分說明
    與信用狀所要求者是否符合，應認係單據之瑕疵。至於商業
    發票將『Total  Quantity： Sixty  Point  Zero (60.0)
    Metric  Tons  Only』誤植為『 Total  Quantity： Sixty
    Point Zero(60.8) Metric Tons  Only』，依國際銀行標準
    實務ISBP Paragraph 25 『拼字錯誤或繕打錯誤並不影響該
    字或該句之意義時，不構成單據瑕疵』，應認不構成瑕疵單
    據」，有該會98 年10月1日(98)商濂國字第13號函在卷可按
    （見原審卷第164-165 頁）。而國際商會中華民國總會為全
    球商業服務的國際商會(ICC )在中華民國之民間經貿組織，
    就銀行、出口商、進口商、航商、貨運承攬商、律師所提出
    之各項問題，依國際商會所訂信用狀統一慣例，表示其專家
    意見，以為訴訟或仲裁之參考。本件兩造同意由該會就其爭
    點為鑑定，是該會依國際商會出版之信用狀統一慣例及標準
    銀行實務，針對兩造之爭點所表達之上開確信見解，堪以採
    取。可見系爭單據上增加『NI:99.98PCT 』字樣，應認單據
    之瑕疵，被上訴人之抗辯，即非無據。
八、上訴人雖主張單據記載『NICKEL UNWROUGHT NI:99.98PCT』
    而非信用狀所示之『NICKEL UNWROUGHT』，雖增加『NI:99.
    98PCT 』字樣，惟與信用狀之貨物並無相抵觸，並請求再函
    請國際商會中華民國總會函轉國際商會銀行委員會查詢，『
    NICKEL UNWROUGHT NI:99.98PCT』與『NICKEL UNWROUGHT』
    是否與信用狀之記載相符等語。惟查國際商會中華民國總會
    所表示意見，係依對國際商會出版之信用狀統一慣例（UCP5
    00、UCP600）及標準銀行實務所表達之確信見解，認定「關
    於貨物之說明係『NICKEL UNWROUGHT NI:99.98PCT』而非信
    用狀所示之『NICKEL UNWROUGHT』，依信用狀統一慣例UCP6
    00 Article 18c規定：『商業發票上貨物、勞務或履約之說
    明，須與信用狀所顯示者相符合』， 則增加『NI:99.98PCT
    』字樣與信用狀之貨物說明相抵觸，應認係瑕疵單據。」有
    該會98年10月1日(98)商濂國字第13號函（見原審卷第164-1
    65頁）、98年12月28日(98)商濂國字第21號函，在卷可按（
    見原審卷第185、185頁），有如前述，上訴人前揭之主張，
    核無可取，亦無再轉請國際商會鑑定之必要。
九、次按依國際貿易慣例，進口商委請銀行（開狀銀行）開發信
    用狀，開狀銀行並不因而當然應給付款項與國外出口商即受
    益人，必須出口商即受益人按照信用狀所載條件，備具各項
    單據，及以開狀銀行為付款人簽發匯票，由該銀行或其指定
    之代理銀行，審查一切單據，藉以確定該等單據符合信用狀
    所規定條件時，始得予以承兌及付款。故受益人應按照信用
    狀所載條件，備具各項單據，及以開狀銀行為付款人簽發匯
    票，提出於該銀行或其指定之代理銀行，請求承稅或付款。
    其請求若經受益人撤回，該銀行自無付款之義務。本件被上
    訴人於97 年12月1日以上訴人所提示之單據有瑕疵為由，拒
    絕給付系爭信用狀之款項，已於拒付電文中明白告知「．．
    ．77J:1.所有單據顯示貨品說明不一致。2.發票顯示不一致
    之總數量。77B:依UCP600第16條C(ii i)(a)之規定，銀行留
    置待提示人進一步指示」，有該電文，在卷可證（見原審卷
    第52頁）；復依香港匯豐銀行97年12月24日之電文「．．．
    依受益人（按：上訴人）之請求，請退還信用狀項下全套單
    據．．．貴行對本案可結案」，亦有該電文可憑（見原審卷
    第41頁）。嗣經國際商會中華民國總會覆稱「．．．二、提
    示人請求撤回信用狀下單據，即不構成符合之提示，開狀銀
    行無付款之義務。三、開狀銀行因單據瑕疵而拒絕兌付，提
    示人請求返還單據，開狀銀行即無付款義務。但如提示人或
    受益人認開狀銀行之拒絕兌付不當，另行以訴訟或仲裁方式
    為請求，則應由法院判決或仲裁判斷開狀銀行是否應負付款
    義務。四、提示人主動撤回信用狀下單據，即不構成符合之
    提示，開狀銀行無付款義務。五、依信用狀統一慣例UCP600
    Article 6e 規定：『除依第二十九條(a)項規定外，受益人
    或其代表人所為之提示須於有效期限當日或之前為之』，因
    此撤回後單據，受益人未於信用狀之有效期限內再提示，開
    狀銀行應無付款義務」，有該會98 年10月1日(98)商濂國字
    第13號函在卷可按（見原審卷第164、165頁），上訴人既不
    爭執香港匯豐銀行97年12月24日之電文「．．．依受益人之
    請求，請退還信用狀項下全套單據」內容，其於系爭信用狀
    有效期限98 年1月31日前未再行補正或提示，則就上訴人請
    求退還信用狀項下全套單據之行為予以客觀觀察，當係撤銷
    提示無訛，至於上訴人內心之想法，並不影響前開退還單據
    係撤銷提示之認定。從而，依據前開國際商會中華民國總會
    ，除上訴人認為銀行之拒絕兌付為不當，得以訴訟或仲裁方
    式為請求，若銀行之拒絕兌付尚非不當，則銀行應無付款之
    義務。上訴人雖主張被上訴人以信用狀受益人即上訴人所提
    示之文件單據有瑕疵，本應即退還單據予提示人即上訴人，
    核與所謂撤銷提示無涉；國際商會第600 號出產品即UCP600
    並無所謂撤銷提示之規定；又撤銷提示係存於上訴人與押匯
    銀行即香港匯豐銀行間之法律關係與被上訴人無涉云云，核
    無可取。是則，被上訴人以系爭單據有瑕疵而拒付，上訴人
    並撤銷其信用狀之提示，且已逾系爭信用狀之有效期間，被
    上訴人抗辯其無付款之義務等語，尚非無據。
十、末按國際貿易通常以信用狀為付款之方式，即由進口商（買
    受人）委任開狀銀行簽發信用狀而對出口商（出賣人）負擔
    信用狀付款之新債務，係屬一種間接給付（即新債清償），
    除當事人另有約定外，買受人之買賣價金給付義務僅暫時停
    止，於出賣人不能憑信用狀獲得承兌、付款或買受人違約不
    按期開立信用狀時，其以現款給付買賣價金之舊債務即不消
    滅，出賣人仍得請求給付買賣價金之舊債務。故銀行法第16
    條規定「本法稱信用狀，謂銀行受客戶之委任，通知並授權
    指定受益人，在其履行約定條件後，得依照一定款式，開發
    一定金額以內之匯票或其他憑證，由該行或其指定之代理銀
    行負責承兌或付款之文書。」本件上訴人既未履行其約定條
    件，不能憑信用狀獲得付款，其原買賣價金之舊債務即不消
    滅，上訴人仍得請求原申請開狀之慶盛公司給付買賣價金之
    舊債務。且上訴人既已逾信用狀有效期間，自不能依信用狀
    之法律關係，請求被上訴人付款，自不生所謂給付不能問題
    ，是則，上訴人主張依銀行法第16條、UCP 600第7條a項第i
    款及b 項、民法給付不能之法律關係，請求被上訴人給付，
    亦非有據。
十一、綜上所述，上訴人主張，為不足採，被上訴人抗辯，尚屬
      可信。從而，上訴人主張本於信用狀、銀行法第16條、UC
      P 600第7條a項第i款及b 項、民法給付不能之法律關係，
      請求被上訴人給付美金687,000元，及自97年12月1日起至
      清償日止，按年息5%計算之利息，為無理由，不應准許。
      其假執行之聲請亦失所附麗，應併予駁回。原審為上訴人
      敗訴之判決，及駁回其假執行之聲請，於法並無不合。上
      訴意旨仍執陳詞指摘原判決不當，求予廢棄改判，為無理
      由，應予駁回。
十二、本件事證已臻明確，兩造其餘之陳述及攻擊防禦方法，經
      審酌核與本件判決結果並無影響，爰不一一論述，附此說
      明。
據上論結，本件上訴為無理由，依民事訴訟法第449條第1項、第
78條，判決如主文。
中    華    民    國    99    年    9     月     7    日
                    民事第八庭
                        審判長法  官  劉勝吉
                              法  官  蘇芹英
                              法  官  連正義
正本係照原本作成。
如不服本判決，應於收受送達後20日內向本院提出上訴書狀，其
未表明上訴理由者，應於提出上訴後20日內向本院補提理由書狀
（均須按他造當事人之人數附繕本）上訴時應提出委任律師或具
有律師資格之人之委任狀；委任有律師資格者，另應附具律師資
格證書及釋明委任人與受任人有民事訴訟法第466條之1第1項但
書或第2項（詳附註）所定關係之釋明文書影本。如委任律師提
起上訴者，應一併繳納上訴審裁判費。
中    華    民    國    99    年    9     月    7     日
                              書記官  周淑靜
附註：
民事訴訟法第466條之1（第1項、第2項）：
對於第二審判決上訴，上訴人應委任律師為訴訟代理人。但上訴
人或其他法定代理人具有律師資格者，不在此限。
上訴人之配偶、三親等內之血親、二親等內之姻親，或上訴人為
法人、中央或地方機關時，其所屬專任人員具有律師資格並經法
院認為適當者，亦得為第三審訴訟代理人。

司法院資訊處製作；財團法人民間司法改革基金會備份。
